【裁判字號】    98,台上,2460
【裁判日期】    980507
【裁判案由】    妨害投票
【裁判全文】
最高法院刑事判決            九十八年度台上字第二四六０號
上  訴  人  台灣高等法院花蓮分院檢察署檢察官
上  訴  人
即  被  告  甲○○
            乙○○
            丙○○
            丁○○
            戊○○
            己○○
            庚○○
            辛○○
            壬○○
            癸○○
            子○○
            丑○○
            寅○○
            卯○○
            辰○○（原名周金樹）
            巳○○
            午○○
            未○○
共      同
選任辯護人  張  靜律師
被      告  申○○
            酉○○
            戌○○
            亥○○（原名吳金葉）
            天○○
            地○○
            宇○○
            宙○○
上列上訴人等因被告等妨害投票案件，不服台灣高等法院花蓮分
院中華民國九十七年九月九日第二審判決（九十五年度選上訴字
第三七號，起訴案號：台灣台東地方法院檢察署九十四年度選偵
字第五三、六０、七五號；追加起訴案號：同署九十五年度選偵
字第二０、三二、三三、三六、三八、四二、四三、四六、四七
、四八號、九十五年度偵緝字第七三號、九十五年度選偵緝字第
一、二、三、七號），提起上訴，本院判決如下：
    主  文
原判決撤銷，發回台灣高等法院花蓮分院。
    理  由
本件原判決認定上訴人即被告甲○○、乙○○、丙○○、丁○○
、戊○○、己○○、庚○○、辛○○、壬○○、癸○○、子○○
、丑○○、寅○○、卯○○、辰○○（原名周金樹）、巳○○、
午○○、未○○等有其事實欄所載之犯行，因而撤銷第一審關於
該十八人部分之科刑判決，改判仍均論處共同以非法之方法，使
投票發生不正確之結果（卯○○為累犯）罪刑；並以被告宙○○
、申○○、酉○○、戌○○、亥○○（原名吳金葉）、天○○、
地○○、宇○○等被訴涉犯刑法第一百四十六條第一項之妨害投
票正確罪嫌，經審理結果，仍認其等之犯罪不能證明，因而維持
第一審諭知該八人無罪部分之判決，駁回檢察官在第二審對於該
八人部分之上訴；固非無見。
惟查：(一)、有關妨害投票正確罪，被告等行為時刑法第一百四十
六條第一項規定「以詐術或其他非法之方法，使投票發生不正確
之結果或變造投票之結果者，處五年以下有期徒刑。」民國九十
六年一月二十四日修正增列第二項：「意圖使特定候選人當選，
以虛偽遷徙戶籍取得投票權而為投票者，亦同」之規定。且修正
前後均有處罰未遂犯之規定。原判決事實欄認定甲○○意圖使其
本人於九十四年十二月三日舉行投票之台灣省台東縣議會第十六
屆縣議員選舉中順利當選議員，且亦意圖增加該項選舉第四選區
議員應選名額，以壯大自己在議會中之聲勢，乃於九十四年五月
間至同年六月三十日期間，與乙○○、丙○○及原判決附表一至
三十三所載，基於在該項選舉中增加第四選區議員應選名額，並
以支持甲○○當選為目的之人，為虛偽遷徙戶籍，而妨害投票正
確之犯行（詳如原判決各附表所載）等情；而論處甲○○等十八
人妨害投票正確罪刑。是否認該項選舉第四選區議員應選名額與
投票結果有關？若然，究係以實際投票數或有投票權之人數，抑
或該選區人口數為斷？其計算時點如何？攸關「意圖增加或保有
該項選舉第四選區應選議員名額（席位）」而虛偽遷入（遷徙）
戶籍是否構成本罪之事實不明，原判決未予明確之認定，遽為部
分被告有罪、部分被告無罪之判決，尚嫌速斷，本院無從為其適
用法律當否之判斷，已有未合。(二)、如前所述，刑法之妨害投票
正確罪有處罰未遂犯之規定。原判決既認虛偽遷徙戶籍為本件妨
害投票正確罪之非法方法，又說明刑法第一百四十六條第二項之
妨害投票正確罪，只要行為人主觀上有使特定候選人當選之意圖
，進而虛偽遷徙戶籍時，即屬著手該項行為之實行，如行為人進
而投票則屬行為之完成，為既遂犯（見原判決第六十九頁末起第
七至五行）；且謂申○○、酉○○、戌○○、亥○○、地○○、
宇○○等六人，已將戶籍遷入台東縣鹿野鄉等情。如果無訛，茍
彼等係出於使前項選舉增加第四選區議員應選名額，並支持甲○
○當選之犯意，而虛偽遷徙戶籍，能否謂尚未達著手之程度？殊
非無疑，原判決未詳加勾稽釐清，遽謂其六人自身遷徙戶籍之行
為，均未達於妨害投票罪之著手階段，均屬不罰，而維持第一審
關於諭知該六人無罪部分之判決。亦嫌速斷，並有前後理由論述
相矛盾之違法。(三)、原判決既認宙○○坦承提供其台東縣鹿野鄉
○○村○○路○段一七九巷二十三號之戶籍地址，讓實際上均未
曾在該址居住之林浩、林秋月、林惠玉三人設籍，但否認犯罪，
辯稱：伊父親丑○○說伊姑姑紀美之兒子林浩、女兒林秋月、媳
婦林惠玉他們要把戶籍遷回來，伊就同意了，手續不是伊辦的，
遷徙戶籍之原因伊也不是很清楚，伊完全不知道與選舉有關等語
。然身分證、戶口名簿、印章乃攸關個人權益甚鉅之證件，宙○
○縱受其父之請託，同意讓該三人設籍，謂其未曾詢問任何原因
，不知緣由，即將其個人之身分證、戶口名簿、印章等證件交予
非熟識之李玉婷，代為辦理該三人戶籍遷徙事宜，是否與常情無
違？尚非無疑。況遷徙戶籍時，距前項選舉投票日已近，且該三
人為宙○○之親戚，長年未在鹿野鄉工作或居住，宙○○能否謂
不知遷徙戶籍與選舉有關？亦有可疑。原判決對於宙○○前開辯
解之真實性如何？未詳加調查勾稽，論述明白，僅以林浩、林秋
月、林惠玉等人乃宙○○之表兄、表姐、表嫂，均有親戚關係，
且經宙○○父親之請託，宙○○因而未加了解詳細原因即同意讓
該三人設籍，亦非悖於常情為由，遽予採信，而為其有利之認定
，難謂無調查未盡及理由不備之違法。(四)、原判決理由貳、乙之
四第(三)小段謂地○○、宇○○二人於檢察官偵訊中均證稱：天○
○請渠等遷戶籍時，只有說到介紹飯店工作及鹿野地區人口不夠
的事等語。如果無訛，所謂「天○○說到鹿野地區人口不夠之事
」，是否指其選區，因人口不足，須遷入戶籍，以「保該選區能
選出與原席位相同名額之議員」或「能增加該選區應選出議員之
名額」？而地○○、宇○○是否單純因工作關係而遷徙戶籍，主
觀上非因前開選舉因素而遷入戶籍？均非無疑，因攸關地○○、
宇○○是否成立被訴妨害投票正確罪，而與天○○均為共同正犯
之認定。原判決未予究明論述，遽採地○○、宇○○前開陳述為
天○○無罪判決之基礎，尚嫌調查未盡及理由欠備。檢察官上訴
意旨指摘原判決不當；甲○○、乙○○、丙○○、丁○○、戊○
○、己○○、庚○○、辛○○、壬○○、癸○○、子○○、丑○
○、寅○○、卯○○、辰○○、巳○○、午○○、未○○等上訴
意旨分別指摘原判決關於其本人部分不當，尚非全無理由，應認
有撤銷原判決發回更審之原因。至原判決說明不另為無罪之諭知
部分，基於審判不可分原則，併予發回更審；又原判決主文第六
項就諭知卯○○褫奪公權二年部分，未就減刑之結果併為諭知，
更審判決時，允應注意及之，均附為敘明。
據上論結，應依刑事訴訟法第三百九十七條、第四百零一條，判
決如主文。
中    華    民    國  九十八  年    五    月    七    日
                      最高法院刑事第八庭
                          審判長法官  洪  文  章
                                法官  王  居  財
                                法官  郭  毓  洲
                                法官  黃  梅  月
                                法官  邱  同  印
      本件正本證明與原本無異
                                      書  記  官
中    華    民    國  九十八  年    五    月   十二   日
                                                      Ｅ


司法院資訊處製作；財團法人民間司法改革基金會備份。
